【裁判字號】    99,重訴,1331
【裁判日期】    991231
【裁判案由】    殺人等
【裁判全文】
臺灣臺中地方法院刑事判決            99年度重訴字第1331號
公  訴  人  臺灣臺中地方法院檢察署檢察官
被      告  蕭智遠
指定辯護人  義務辯護人薛任智律師
上列被告因殺人等案件，經檢察官提起公訴（99年度偵字第6968
號），本院判決如下：
    主    文
蕭智遠殺人，累犯，處有期徒刑拾參年陸月，扣案之折疊刀壹支
沒收。又犯傷害罪，累犯，處有期徒刑貳年，扣案之折疊刀壹支
沒收。又犯傷害罪，累犯，處有期徒刑壹年貳月，扣案之折疊刀
壹支沒收。又犯傷害罪，累犯，處有期徒刑柒月，扣案之折疊刀
壹支沒收。應執行有期徒刑拾伍年，扣案之折疊刀壹支沒收。
    犯罪事實
一、蕭智遠前因犯懲治盜匪條例案件，經法院判處有期徒刑8年6
    月確定，嗣於民國97年10月4日執行完畢。緣蕭智遠與女友
    （現為其妻）唐嘉佳（下述傷害犯行另經本院以99年度易字
    第1935號審結）及其等友人高昌暐、吳健寧、李宜鍵於99年
    3月14日凌晨2時許，在位於臺中市○區○○路二段213號之
    「醉佳拍檔」PUB內，為李宜鍵慶生，至同日凌晨3時8分許
    ，蕭智遠、唐嘉佳先行離開，二人走至太原路二段215巷口
    ，欲駕駛車牌號碼2K-8196號自小客車離去時，見高暐程、
    高健哲、楊宗展、林裕軒、廖述銘（後四人下述傷害犯行另
    經本院以99年度易字第1935號審結）及柯品丞等人在巷口聊
    天，唐嘉佳見蕭智遠之車輛遭高暐程等人之車輛阻擋不易駛
    出，即下車找高暐程理論，並於同日凌晨3時10分許，與高
    暐程、高健哲發生口角，柯品丞見情勢不對，上前欲勸阻，
    然高暐程、高健哲仍不善罷甘休，竟基於傷害唐嘉佳身體之
    犯意聯絡，出手毆打、掌摑唐嘉佳之頭部、臉部，蕭智遠見
    狀即下車，拉開唐嘉佳，並與高暐程發生口角，高暐程、高
    健哲、林裕軒、楊宗展、廖述銘等人隨即圍上前理論，高暐
    程、高健哲、林裕軒、楊宗展另共同基於傷害蕭智遠身體之
    犯意聯絡，與同具有傷害對方身體之犯意之蕭智遠，彼此徒
    手互毆，高暐程、高健哲、林裕軒、楊宗展係出手毆打蕭智
    遠之臉部、頭皮、喉部、背部、前腹壁、手等多處，蕭智遠
    亦出手反擊；另廖述銘則單獨基於傷害唐嘉佳身體之犯意，
    以腳踩踏跌落在地之唐嘉佳頭部；其間，蕭智遠見對方人多
    勢眾，不甘示弱，另取出隨身攜帶之折疊刀1支，以右手持
    該折疊刀分別接續向高暐程胸部及腹部等處揮刺多次（上腹
    部一處深度約2.5公分、左下腹部外側一處深度約2.5公分、
    右胸部外側一處、左胸部外側三處、左胸部外側近背部一處
    、左側肩胛部自左上往右下方向三處各有銳器傷，右上腹部
    、左側頸部上方、左上臂各有淺層割傷）、向高健哲胸部及
    腹部共揮刺三次（三處銳器傷）、向林裕軒腹部及胸部各揮
    刺一次（腹部一處銳器傷，攻擊胸部該次經林裕軒以左手抵
    擋而傷及左前臂）、向楊宗展右手揮刺一次；唐嘉佳則於起
    身後，另單獨基於傷害他人身體之犯意，猛力抓扯高健哲之
    左手腕；因高暐程仍不罷休，蕭智遠明知人體胸腔內為心臟
    、肺臟、主動脈等維繫生命之重要器官所在處，若以尖銳刀
    刃突刺，將傷及心臟、肺臟及主動脈等重要維生器官及組織
    ，有立即之生命危險，且刺傷之部位若傷及動脈，更將造成
    流血過多，有導致休克及死亡之立即危險，竟變異原傷害故
    意為殺人故意，持上開折疊刀由高暐程右胸部前上方自右前
    往左後方向猛刺高暐成一次（刺入深度約12公分），刺入體
    內後刺穿高暐程右側肺臟上葉及心包囊壁，併刺傷心臟上方
    之主動脈及右心房，高暐程旋即大量失血倒地不起。蕭智遠
    見高暐程受刺傷倒地不起後，旋駕駛上開自小客車離開，柯
    品丞則駕駛車牌號碼PR-0163號自小客車緊追在後。該PUB轄
    區之臺中市警察局第二分局永興派出所員警於同日凌晨3時
    17分許據報抵達現場後，即先行處置傷患緊急送醫及現場蒐
    證事宜，尚未發覺、查悉蕭智遠為犯罪嫌疑人；而蕭智遠於
    同日凌晨4時左右，駕駛上開自小客車行經臺中市○○路與
    學府路口處，即前往附近之臺中市警察局第三分局正義派出
    所，向值勤員警投案自首而接受裁判，經正義派出所聯繫永
    興派出所後，乃查悉上情。而雙方經前開互毆後，蕭智遠因
    而受有臉部、頭皮、喉部、背部、前腹壁、手指、手等開放
    性傷口；唐嘉佳因而受有臉、頸及頭皮磨損或擦傷、手磨損
    或擦傷之傷害；高健哲因而受有胸部穿刺傷、腹部穿刺傷合
    併腹內出血、左手腕挫傷之傷害；林裕軒因而受有腹部穿刺
    傷、左前臂撕裂傷之傷害；楊宗展因而受有右手尺動脈撕裂
    傷及表淺尺神經受傷之傷害；至於高暐程則受有胸腹部多處
    穿刺傷，且因創傷性心包膜積血併心包膜填塞、心臟主動脈
    及右肺遭刺傷而出血性休克，於同日凌晨3時31分送醫時已
    無呼吸、心跳、血壓，經急救無效而不治死亡。
二、案經高暐程之父高漢章、高健哲、林裕軒、楊宗展告訴及臺
    中市警察局第二分局報告臺灣臺中地方法院檢察署檢察官偵
    查起訴。
    理    由
一、證據能力之說明：
（一）按檢察官職司追訴犯罪，就審判程序之訴訟構造言，檢察
      官係屬與被告對立之當事人一方，偵查中對被告以外之人
      所為之偵查筆錄，或被告以外之人向檢察官所提之書面陳
      述，性質上均屬傳聞證據。在理論上，如未予被告反對詰
      問、適當辯解之機會，一律准其為證據，似有違當事人進
      行主義之精神，對被告之防禦權亦有所妨礙；然而現階段
      刑事訴訟法規定檢察官代表國家偵查犯罪、實施公訴，必
      須對於被告之犯罪事實負舉證之責，依法其有訊問被告、
      證人及鑑定人之權，證人、鑑定人且須具結，而實務運作
      時，偵查中檢察官向被告以外之人所取得之陳述，原則上
      均能遵守法律規定，不致違法取供，其可信性極高，為兼
      顧理論與實務，乃於修正刑事訴訟法時，增列第159條之1
      第2項，明定被告以外之人於偵查中向檢察官所為陳述，
      除顯有不可信之情況外，得為證據（最高法院95年度台上
      字第1044號判決要旨參照）。復按刑事訴訟法第159條之1
      第2項，明定被告以外之人於偵查中向檢察官所為陳述，
      除顯有不可信之情況者外，得為證據；所謂「不可信之情
      況」，由法院審酌被告以外之人於陳述時之外在環境及情
      況而為判斷；而被告以外之人於偵查時，是否與被告對質
      ，與其陳述時之外在環境並無必然之關聯，自不得以偵查
      中未經被告詰問，逕認該陳述無證據能力；至該等陳述與
      事實是否相符，要屬證據證明力之問題，與證據能力之有
      無，不容混淆（最高法院94年度台上字第7132號、95年度
      台上字第1585號等判決要旨參照）。又證人於檢察官偵查
      中所為之陳述，審酌該陳述作成之客觀條件及環境，認其
      心理狀態健全，並無受到脅迫、利誘或詐欺，自非顯有不
      可信之情形，依刑事訴訟法第159條之1第2項之規定，亦
      得為證據（最高法院95年度台上字第934號判決要旨參照
      ）。查下列經本院列為本案證據之被告以外之人於檢察官
      偵查時所為之證述，依據偵訊過程及筆錄記載，可徵渠等
      於檢察官偵查中為陳述時，並無任何遭受外力不當干涉之
      顯不可信之情況；況被告及其辯護人於本院審理時，亦無
      具體指陳該等證述作成時，有何外在環境及情況足以影響
      證人證述之任意性及真實性，而有何顯有不可信之情況者
      ；再者，證人柯品丞於本院審理時，業經傳喚到庭具結作
      證，並經被告及辯護人交互詰問及對質，堪認已完足為合
      法調查之證據，其餘證人部分則未經被告、辯護人聲請調
      查，要屬反對詰問權之放棄，故各該證人於偵訊時之證述
      ，均堪認有證據能力。
（二）按刑事訴訟法第159條之5第2項所規定：「當事人、代理
      人或辯護人於法院調查證據時，知有第159條第1項不得為
      證據之情形，而未於言詞辯論終結前聲明異議者，視為有
      前項之同意。」乃係基於證據資料愈豐富，愈有助於真實
      發現之理念，酌採當事人進行主義之證據處分權原則，並
      強化言詞辯論主義，透過當事人等到庭所為之法庭活動，
      在使訴訟程序順暢進行之要求下，承認傳聞證據於一定條
      件內，得具證據適格。此種「擬制同意」，因與同條第一
      項之明示同意有別，實務上常見當事人等係以「無異議」
      或「沒有意見」表示之，斯時倘該證據資料之性質，已經
      辯護人閱卷而知悉，或自起訴書、判決書之記載而了解，
      或偵、審中經檢察官、審判長、受命法官、受託法官告知
      ，或被告逕為認罪答辯或有類似之作為、情況，即可認該
      相關人員於調查證據之時，知情而合於擬制同意之要件（
      最高法院96年度台上字第4174號判決意旨參見）。經查，
      除上開供述證據外，本判決下列所引用之其餘被告以外之
      人於審判外之供述證據未合於刑事訴訟法第159條之1至第
      159條之4規定者，檢察官、被告及其辯護人於本院準備程
      序及審判期日中均未就證據能力有所爭執，且迄至言詞辯
      論終結前亦未聲明異議，本院審酌上開證據資料製作時之
      情況，均無違法不當及證明力明顯過低之瑕疵，亦認為以
      之作為證據應屬適當，揆諸前開規定，均認有證據能力。
二、認定犯罪事實之依據：
（一）訊據被告蕭智遠對於其有於上開時、地，與被害人高暐程
      、告訴人高健哲、林裕軒、楊宗展等人發生肢體扭打衝突
      ，伊並持折疊刀對被害人及告訴人等揮刺，而分別造成被
      害人高暐程死亡及告訴人高健哲、林裕軒、楊宗展等人受
      傷之客觀事實均不爭執，然矢口否認有何殺人之故意，辯
      稱：案發當時係因其女友（現為其妻）唐嘉佳先遭被害人
      高暐程、告訴人高健哲毆打，伊挺身營救唐嘉佳，卻遭被
      害人高暐程等人圍毆，伊於情急中乃抽出工作用折疊刀與
      被害人及告訴人等對抗，並無致人於死之動機；又伊係遭
      眾人圍毆，亦受有臉、頭、喉、背等多處傷勢，於此危急
      情況之下，始持該折疊刀警示防衛，縱造成被害人及告訴
      人等受傷，亦屬正當防衛云云。其辯護人亦為其辯護同其
      意旨。
（二）經查，被害人高暐程係遭被告蕭智遠持刀揮刺多次而受有
      胸腹部多處穿刺傷（上腹部一處深度約2.5公分、左下腹
      部外側一處深度約2.5公分、右胸部外側一處、左胸部外
      側三處、左胸部外側近背部一處、左側肩胛部自左上往右
      下方向三處各有銳器傷，右上腹部、左側頸部上方、左上
      臂各有淺層割傷），並因受有創傷性心包膜積血併心包膜
      填塞、心臟主動脈及右肺遭刺傷而出血性休克，經送醫急
      救無效不治死亡；告訴人高健哲係遭受被告蕭智遠持刀揮
      刺三次而受有胸腹部三處穿刺傷並合併腹內出血等傷害（
      另遭證人唐嘉佳抓扯而受有左手腕挫傷之傷害）；告訴人
      林裕軒因遭被告蕭智遠持刀揮刺二次而受有腹部穿刺傷、
      左前臂撕裂傷等傷害；告訴人楊宗展則因遭受被告蕭智遠
      持刀揮刺一次而受有右手尺動脈撕裂傷及表淺尺神經受傷
      之傷害等事實，業據證人柯品丞於警詢、偵訊及本院審理
      時先後證述：「此時女方（即證人唐嘉佳）車上下來一名
      穿著白色襯衫男子（即被告蕭智遠）與我朋友再度發生衝
      突，一陣扭打，當時我見該男子手持一把尖刀揮舞、突刺
      後，高暐程即倒地不起」（詳警卷第16至19頁；偵卷第60
      至63頁）、「高暐程與高健哲和蕭智遠扭打，之後高暐程
      即倒地」（詳偵卷第77至80頁）、「蕭智遠持刀對高暐程
      揮舞、突刺（並當庭做出手伸直向前，從側邊由上往下劃
      動的動作），當時高暐程、高健哲、楊宗展等人均有與蕭
      智遠發生肢體扭打衝突」「（問：你當時有無看到蕭智遠
      折疊刀拿出來之後，他是停留在原地揮舞說『你們不要再
      靠近我了』這樣揮舞，還是說他一邊揮舞著他的折疊刀，
      還一邊向你們這一方的人逼近？）有，就是有逼近過來這
      樣子，有靠過來」（詳本院卷第126至130頁）等語綦詳；
      復經證人高健哲於警詢、偵訊時證述：「蕭智遠拿刀往高
      暐程身上狂插...又拿刀往我腹部插入...」（詳偵卷第10
      5至108頁）、「蕭智遠持刀從我腹部插進去... 蕭智遠從
      高暐程的背部肩膀的位置刺... 」（詳偵卷第120至132頁
      ）等語可參；又經證人林裕軒於警詢、偵訊及本院另案審
      理時供述、證述：「該男子（即被告蕭智遠）衝過來，我
      出拳打他臉部，該男子打我腹部，之後就退開，我要再上
      前時，後方高健哲呼喊他有拿刀，叫我不要過去... 該男
      子再衝向我要往我胸部攻擊，我出手抵擋傷及我左手手臂
      」（詳偵卷第100至104頁）、「高健哲被蕭智遠攻擊，我
      去把蕭智遠推開... （蕭智遠）第一次攻擊我的左腹，拿
      刀刺進去，我自然的反擊揮拳，打中他後，他就退開...
      蕭智遠又衝向我時，朋友喊說，他有拿刀小心，蕭智遠又
      拿刀要攻擊我胸部，我有擋下，順勢揮他一拳」（詳偵卷
      第120至132頁）、「蕭智遠先拿刀攻擊我下腹部的位置，
      我就向蕭智遠揮拳，後來蕭智遠又要攻擊我的胸部時，我
      出左手去擋，右手揮拳」（詳本院99年度易字第1935號卷
      第37頁背面）等語可佐；且經楊宗展於警詢、偵訊及本院
      另案審理時供述、證述：「蕭智遠經過我衝過我前面之後
      ，我突發發覺我的右手有灼熱的感覺，低頭查看時發現右
      手掌已經在流血了，我驚覺蕭智遠手上有武器... 我轉頭
      看到蕭智遠以右手上所持之武器刺往高暐程的身體」（詳
      偵卷第95至99頁）、「蕭智遠有出手毆打我。蕭智遠過來
      後，一陣混亂我的手就受傷了。我回頭看到蕭智遠拉住高
      暐程」（詳偵卷第120至132頁）、「蕭智遠拿刀把我的手
      劃傷」（詳本院99年度易字第1935號卷第37頁背面）等語
      可憑。復有中國醫藥大學附設醫院出具之告訴人高健哲、
      林裕軒、楊宗展之診斷證明書（詳警卷第40至42頁；偵卷
      第140至141頁）、中國醫藥大學附設醫院法醫參考病歷資
      料、案發現場採證照片、臺灣臺中地方法院檢察署相驗屍
      體證明書、相驗照片、臺灣臺中地方法院檢察署檢驗報告
      書、解剖報告書及臺灣臺中地方法院檢察署檢察官相驗報
      告書（詳相字卷第12頁、第14至20頁、第25至64頁、第70
      至82頁、第100至113頁）、案發地監視錄影翻拍照片多幀
      （詳警卷第53至63頁；偵卷第36至46頁）附卷可稽。並有
      被告蕭智遠所使用之前述折疊刀1支扣案可佐（詳警卷第
      43至44頁之照片；偵卷第29頁之扣押物品目錄表）。從而
      ，被告蕭智遠確有於上開時、地，對被害人高暐程、告訴
      人高健哲、林裕軒、楊宗展等人發生肢體扭打衝突，並持
      折疊刀向被害人及告訴人等揮刺、戳刺，並分別造成被害
      人高暐程死亡、告訴人高健哲、林裕軒、楊宗展傷害之結
      果等客觀事實，事證明確，俱堪認定。
（三）其次，被告蕭智遠及其辯護人雖以無殺人故意置辯；惟按
      刑法上殺人罪與傷害罪之區別，本視加害人有無殺意為斷
      ，被害人所受之傷害程度，固不能據為認定有無殺意之唯
      一標準，但加害人之下手情形如何，於審究犯意方面，仍
      不失為重要參考資料（最高法院20年非字第104號判例意
      旨可參）。又按殺人與傷害之區別，既以有無殺意為斷，
      審理事實之法院，應就案內一切證據，詳查審認，視其犯
      罪之動機、殺傷之次數、所殺傷部位、傷勢程度、犯後態
      度等綜合判斷，俾為認定（最高法院85年度台上字第5611
      號判決意旨可佐）。據此，行為人於行為當時，主觀上是
      否有殺人之故意，除應斟酌其使用之兇器種類、攻擊之部
      位、行為時之態度表示外，尚應深入觀察行為人與被害人
      之關係、衝突之起因、行為當時所受之剌激、下手力量之
      輕重，被害人受傷之情形及行為事後之態度等各項因素綜
      合予以研析。而查：
   1、衡諸被告蕭智遠歷次供述（詳警卷第1至6頁；偵卷第21至
      26頁、第71至75頁、第120至133頁、第143至145頁；聲羈
      卷第5至6頁；本院卷第20至24頁）、證人唐嘉佳（詳警卷
      第7至11頁；偵卷第6至10頁、第71至75頁、第77至80頁、
      第120至132頁；本院卷第118至122頁）、高健哲（詳偵卷
      第105至108頁、第120至132頁、第143至145頁）、林裕軒
      （詳偵卷第100至104頁、第120至132頁）、楊宗展（詳偵
      卷第95至99頁、第120至132頁）、柯品丞（詳警卷第16至
      19頁；偵卷第77至80頁、第120至132頁；本院卷第126至1
      32頁）等人歷次之指述及證述，可徵被告蕭智遠與被害人
      高暐程互不認識，本案緣起於證人唐嘉佳因停車糾紛遭被
      害人高暐程、告訴人高健哲毆打後，被告蕭智遠憤而下車
      營救證人唐嘉佳，進而雙方發生互毆、扭打之肢體衝突而
      起；而依據卷內酒精濃度測定紀錄及中國醫藥大學附設醫
      院檢驗檢查報告顯示（詳警卷第64至70頁），被告蕭智遠
      於案發當日6時44分許之呼氣中酒精濃度為每公升0.26毫
      克，往前回溯推估當日3時10分許案發當時，其呼氣中酒
      精濃度約達每公升0.48毫克（即酒精濃度測定值＋酒精代
      謝率〈0.0628〉×相隔時間〈本件為3.5小時〉），而被
      害人高暐程、告訴人高健哲係分別於案發當日4時29分許
      、3時46分許經抽血檢驗血液中酒精濃度後換算呼氣中酒
      精濃度各為每公升0.35毫克、0.78毫克，亦即案發當時，
      被告蕭智遠、被害人高暐程、告訴人高健哲等人均已飲用
      酒類，雖無證據證明有何導致辨識行為違法或依其辨識而
      行為之能力顯著減低之情事，但對於被告蕭智遠之衝動控
      制力亦不無影響。
   2、扣案折疊刀之刀刃部分長約8公分、刀柄部分長約10公分
      ，而刀刃雙鋒均甚為銳利（參警卷第44頁照片及度量尺）
      ，故以上開折疊刀刺傷人體之重要部分，足以致人死傷，
      當為被告所認識；而人體之胸腔內為心臟、肺臟、主動脈
      等維繫生命之重要器官所在處，若以尖銳刀刃突刺，將傷
      及心臟、肺臟及主動脈等重要維生器官及組織，有立即之
      生命危險，且刺傷之部位若傷及動脈，更將造成流血過多
      ，有導致休克及死亡之立即危險，亦為一般人所明知；被
      告蕭智遠為成年男子，為具有一般智識程度之人，當有此
      常識，實難諉為不知。而依據臺灣臺中地方法院檢察署法
      醫解剖後之鑑定結果，認為被害人高暐程之致死銳器傷為
      右胸部前上方，刺入後刺穿右側肺臟上葉及心包囊壁，併
      刺傷心臟上方之主動脈及右心房，刺入方向，以死者方位
      而言，由前往後，略由右往左，無明顯上下之差異，刺入
      深度約12公分（詳相字卷第106頁解剖報告書第4點記載）
      ，足證被告蕭智遠確係以刀鋒甚銳之折疊刀往被害人高暐
      程接近心臟、肺臟部位等身體要害刺入，且穿刺傷勢深達
      12公分，亦即整把折疊刀之刀刃部分（8公分）及部分刀
      柄（約4公分）均已深入被害人高暐程體內，足見被告蕭
      智遠非但持刀往被害人高暐程心臟、肺臟部位等致命要害
      刺入，且其攻擊方式，係採取自被害人高暐程正面垂直插
      入尖刀之方式，而其戳刺力道甚為猛烈，竟使刀刃及部分
      刀柄均深入被害人高暐程體內，若非致人於死之意圖甚堅
      ，當無以如此直接猛烈之方式攻擊被害人高暐程之道理。
      是以依一般客觀情狀判斷，堪認被告蕭智遠持折疊刀由被
      害人高暐程右胸部前上方自右前往左後方向猛刺時，主觀
      上應有殺人之故意，應屬明確。
   3、至於被告蕭智遠另由被害人高暐程左側肩胛部自左上往右
      下方向刺入三次部分，雖刺入最大深度約10公分，最小深
      度不明，然均僅侷限在表層，未刺入體腔內（詳相字卷第
      106頁解剖報告書第7點記載），故是否得以遽認被告蕭智
      遠該三次刺入行為亦係基於殺人之故意，尚非無疑；是依
      罪證有疑，利歸於被告之原則，僅得以認定被告蕭智遠係
      基於傷害犯意為此三次刺入行為。另被告蕭智遠雖對告訴
      人高健哲胸部及腹部共揮刺三次、向告訴人林裕軒腹部及
      胸部各揮刺一次，致告訴人高健哲因而受有胸部穿刺傷、
      腹部穿刺傷合併腹內出血，致告訴人林裕軒受有腹部穿刺
      傷，然核諸告訴人高健哲、林裕軒之診斷證明書記載，尚
      無從證明被告蕭智遠各次揮刺之部位與深度，是否已甚為
      接近重要維生器官及組織，亦無得證明各次揮刺之力道與
      位置，是否客觀上已足以導致告訴人等危及生命之高度可
      能性；是依罪證有疑，利歸於被告之原則，亦僅得以認定
      被告蕭智遠係基於傷害犯意對告訴人高健哲、林裕軒為上
      開揮刺行為，併此敘明。
   4、基上所述，被告既明知以上揭折疊刀往被害人高暐程胸腔
      猛力刺入，將可能傷及心臟、肺臟及主動脈等重要器官組
      織，足以立即致人於死，矧其竟然手持利刃猛力深刺被害
      人高暐程之胸腔，致使被害人高暐程受有創傷性心包膜積
      血併心包膜填塞、心臟主動脈及右肺遭刺傷而出血性休克
      等致命傷害，被告蕭智遠主觀上具有殺人之故意，昭昭甚
      明，洵足認定。故被告及其辯護人辯稱：被告不具有殺人
      之動機與故意云云，顯與事實不符，委不足採。
（四）再者，被告及其辯護人固又主張正當防衛云云；然按對於
      現在不法之侵害，而出於防衛自己或他人權利之行為，不
      罰；但防衛行為過當者，得減輕或免除其刑，刑法第23條
      固定有明文。而防衛過當係指為排除現在不法侵害之全部
      防衛行為欠缺必要性及相當性之情形之義，必係防衛行為
      ，始生是否過當之問題，若其行為與正當防衛之要件不符
      ，如基於犯罪之意思而為者，即非防衛行為，自無是否過
      當之可言；又正當防衛是否過當，應就其行為之全部加以
      判斷，既不得就其行為之一部是否正當防衛為其判斷之依
      據，亦非從其各個防衛行為是否超越相當性，定其是否防
      衛過當。正當防衛必須對於現在不法之侵害始得為之，侵
      害業已過去，即無正當防衛可言。至彼此互毆，又必以一
      方初無傷人之行為，因排除對方不法之侵害而加以還擊，
      始得以正當防衛論。故侵害已過去後之報復行為，與無從
      分別何方為不法侵害之互毆行為，均不得主張防衛權（最
      高法院30年上字第1040號判例要旨、76年度台上字第6807
      號判決意旨供參）。本院查，依據被告蕭智遠之供述、證
      人唐嘉佳、柯品丞之證述，足徵案發時被告蕭智遠與被害
      人高暐程、告訴人高健哲、林裕軒、楊宗展正處於彼此互
      毆之狀態，而告訴人林裕軒亦供述確與被告蕭智遠發生肢
      體碰觸衝突等情明確（詳前述），雖被告蕭智遠於雙方肢
      體衝突中確受有臉部、頭皮、喉部、背部、前腹壁、手指
      、手等開放性傷口，有衛生署臺中醫院出具之診斷證明書
      在卷可憑（詳警卷第38頁），然反觀被害人高暐程係受有
      胸腹部多處穿刺傷、創傷性心包膜積血併心包膜填塞、心
      臟主動脈及右肺遭刺傷而出血性休克等多處深入體內之銳
      器傷，告訴人高健哲係受有胸部穿刺傷及腹部穿刺傷合併
      腹內出血之傷害，告訴人林裕軒係受有腹部穿刺傷、左前
      臂撕裂傷之傷害，告訴人楊宗展則係受有右手尺動脈撕裂
      傷及表淺尺神經受傷之傷害，倘被告蕭智遠僅單純出手抵
      擋被害人及告訴人等之徒手毆打，或單純持刀消極防衛，
      縱令刀鋒不慎與被害人及告訴人等發生輕微接觸，亦顯不
      足以產生深及心肺臟及腹腔內之穿刺傷甚明，以被害人及
      告訴人等所受傷勢分佈位置、受傷深度與程度，可徵係遭
      被告蕭智遠蓄意攻擊所致，而與遭他人單純防衛性抵擋之
      身體接觸所可能造成之傷害迥不相當。再者，被告蕭智遠
      當時係持有優勢武器折疊刀之一方（被害人及告訴人等始
      終赤手空拳無使用任何凶器或武器），復距離其所駕駛自
      小客車甚近，且衝突發生地點在該PUB前方，店內尚有被
      告蕭智遠與證人唐嘉佳之三名友人在內消費，以案發當時
      之客觀情狀以觀，被告蕭智遠大可選擇僅將折疊刀置於胸
      前作勢防衛、上車逕行駕車離去（事實上嗣於被害人高暐
      程倒地後，被告蕭智遠旋即駕車離去）或奔入PUB店內向
      店內員工或其友人求救應援，矧被告蕭智遠均捨此不為，
      逕自手持利刃猛烈攻擊被害人及告訴人等，且其力道非輕
      ，攻擊密集，顯見被告蕭智遠於上開殺人及傷害之行為時
      ，主觀上並非出於防衛意思甚明。是以被告及其辯護人辯
      稱：被告上開犯行均屬正當防衛云云，要與事實不符，亦
      不足採。
（五）綜上所述，被告確有殺害被害人高暐程及傷害告訴人高健
      哲、林裕軒、楊宗展之主觀犯意及客觀行為，應屬至明。
      被告與辯護人上開所辯，均無足採，本案事證業臻明確，
      被告上開犯行，均洵堪認定。
三、論罪科刑部分：
（一）核被告蕭智遠所為，係犯刑法第271條第1項之殺人罪（被
      害人高暐程部分）及刑法第277條第1項之傷害罪（告訴人
      高健哲、林裕軒、楊宗展部分）。起訴書論罪法條欄就被
      告蕭智遠傷害告訴人高健哲、林裕軒、楊宗展部分，雖記
      載、引用刑法第284條第1項前段之過失傷害罪，然其起訴
      基礎犯罪事實既屬同一，本院應予變更起訴法條，且業於
      審理時諭請檢察官、被告及辯護人就此變更法條部分併為
      論罪及答辯，當已充分保障被告及辯護人之答辯權益，本
      院自得予以審理。被告蕭智遠於同一時、地，延續原傷害
      犯意變異為殺人犯意，而先後持刀對被害人高暐程胸腹部
      揮次、戳刺多次，其傷害之低度行為應為殺人之高度行為
      所吸收，不另論罪。被告蕭智遠又分別基於傷害同一人之
      同一犯意，於同一時、地，分別以折疊刀向告訴人高健哲
      胸腹部共揮刺三次、向告訴人林裕軒腹部及左前臂各揮刺
      一次，各係以一行為侵害同一法益，分屬接續犯。被告蕭
      智遠所犯殺人罪1罪及傷害罪3罪之間，雖時間緊接，地點
      相同，然所觸犯各罪侵害之法益非屬同一，各罪間亦非事
      實上或法律上意義之一行為，是其犯意各別，行為互異，
      應予分論併罰。
（二）查被告蕭智遠前因犯懲治盜匪條例案件，經法院判處有期
      徒刑8年6月確定，嗣於97年10月4日執行完畢，有臺灣臺
      中地方法院檢察署刑案資料查註紀錄表及臺灣高等法院被
      告前案紀錄表在卷可稽，其於受有期徒刑之執行完畢後，
      五年以內故意再犯本件有期徒刑以上之各罪，均為累犯，
      除就法定本刑為死刑、無期徒刑部分，不得加重外，其餘
      法定本刑部分均應依刑法第47條第1項規定各加重其刑。
（三）再查，本案案發時間為99年3月14日凌晨3時10分至11分之
      間，有案發現場監視錄影翻拍畫面在卷可證（詳警卷第60
      至63頁），而案發地點所在地之臺中市警察局第二分局永
      興派出所員警係於同日凌晨3時17分許據報抵達現場後，
      即先行處置傷患緊急送醫及現場蒐證事宜，惟尚未發覺、
      查悉被告蕭智遠為犯罪嫌疑人，而被告蕭智遠於同日凌晨
      4時左右，駕駛上開自小客車行經臺中市○○路與學府路
      口處，即前往附近之臺中市警察局第三分局正義派出所投
      案，經正義派出所值勤員警聯繫永興派出所後，負責本案
      犯罪偵查之永興派出所員警始知悉被告蕭智遠為犯罪嫌疑
      人，並於同日凌晨4時30分許將被告蕭智遠帶回調查等情
      ，業據證人劉偉青（即案發當時第一時間前往現場處理之
      永興派出所員警；詳本院卷第123至125頁）、楊鎮鴻（即
      永興派出所當晚值勤之值班長）、白高揚（即第二分局偵
      查隊小隊長）於本院審理時具結證述綦詳（詳本院卷第17
      0至171頁），復有證人張仲杰（即案發當時第三分局正義
      派出所值勤員警）於本院審理時之證述可參（詳本院卷第
      132頁背面至第137頁），且有臺中市警察局第二分局99年
      11月15日中分二警偵字第0990030611號函及所附職務報告
      書及臺中市警察局勤務指揮中心受理各類案件紀錄單在卷
      可稽（詳本院卷第106至108頁）。雖證人張仲杰所製作之
      職務報告書（詳本院卷第110至111頁）及其於本院審理時
      之證述（詳本院卷第134頁）係稱：伊於電話聯繫永興派
      出所時，該所員警即已告知查悉犯罪嫌疑人姓名為蕭智遠
      等情，然核諸實際承辦本案偵查之證人楊鎮鴻於本院審理
      時係證稱：「本所員警抵達PUB現場，正在調閱監視錄影
      器監看時，第三分局正義派出所打電話來說，有二人到該
      派出所表示其等在醉佳拍檔PUB有發生糾紛，請我們過去
      正義派出所把該二人接回來調查，當時本所是由林東錦接
      到正義派出所的電話，林警員馬上把電話交給我接聽，我
      接聽後，向正義派出所員警表示PUB這裡有刑案發生，並
      告知經我們查訪附近民眾酒客得知是駕駛一部綠色自小客
      車之人涉案，正義派出所表示該二人的確有人駕駛綠色自
      小客車，我並告知他們該人身上可能有兇器，請該所先行
      搜查。我並同時請正義派出所告訴我該二人姓名，我得知
      該二人姓名後，就向上回報」、「在正義派出所員警告知
      該二人姓名之前，我們還不知道涉案人的姓名，只知道是
      現場一個女性客人（唐嘉佳）帶去的男性友人，但不知姓
      名及身分」、「其他到現場處理的員警並無查出兇嫌的姓
      名及身分，我應該是本所第一個知道兇嫌姓名的人」等語
      綦詳；證人白高揚亦於本院審理證稱：「我是據報後，十
      幾二十分鐘後抵達案發現場，我到時已經有永興派出所員
      警及二分局分局長及偵查隊副隊長及鑑識小隊人員抵達現
      場。抵達現場時，一片混亂，還來不及釐清涉案人的身分
      及涉案情形。是永興派出所接獲正義派出所通知兇嫌及尾
      隨他的男子在正義派出所，要永興派出所過去接該二人，
      等到該二人接回二分局偵查隊，我們才確知兇嫌姓名及身
      分」等語明確；則本院認為，證人劉偉青、楊鎮鴻、白高
      揚既均為負責本案犯罪偵查之轄區員警，對於本案犯罪偵
      查過程應較非轄區之第三分局正義派出所員警即證人張仲
      杰更為清楚，證人張仲杰就如何知悉犯罪嫌疑人身分一節
      與證人劉偉青、楊鎮鴻、白高揚之證述有所出入之部分，
      仍應以證人劉偉青、楊鎮鴻、白高揚之證述較為可採。而
      核諸證人張仲杰於本院審理時已清楚證述：被告蕭智遠、
      證人柯品丞進入正義派出所後，是被告蕭智遠先向員警表
      示有在醉佳拍檔PUB與證人柯品丞的朋友發生糾紛有打架
      ，並傷害證人柯品丞的朋友一節明確（詳本院卷第135頁
      背面至第136頁），足見被告蕭智遠確有在犯罪偵查機關
      或公務員尚未發覺犯罪嫌疑人身分前，即投案自首而接受
      裁判之意。綜上所述，經綜合全案犯罪情節，本院認為就
      被告蕭智遠所犯殺人罪1罪及傷害罪3罪，均合依刑法第62
      條前段規定，減輕其刑，爰就法定本刑為死刑、無期徒刑
      部分，逕予減輕其刑，其餘法定本刑部分則均於依刑法第
      47條第1項規定加重其刑後再予減輕之。
（四）爰審酌被告蕭智遠因女友（現為其妻）唐嘉佳與人就停車
      問題發生口角糾紛及肢體衝突，雖被害人高暐程、告訴人
      高健哲動輒出手毆打傷害唐嘉佳固屬不該，應予譴責（被
      害人高暐程已死亡，依法不得訴追；告訴人高健哲另由本
      院以99年度易字第1935號審結），然被告蕭智遠竟意氣用
      事，逞兇鬥狠，恣意持折疊刀刺殺被害人高暐程及刺傷告
      訴人高健哲、林裕軒、楊宗展，致被害人高暐程當場因受
      有創傷性心包膜積血併心包膜填塞、心臟主動脈及右肺遭
      刺傷而出血性休克而不治死亡，告訴人高健哲所受穿刺傷
      亦非輕微，於接受腹中線剖腹探查併腹內止血手術治療，
      住院治療七日後始得以出院（詳偵卷第141頁診斷證明書
      ），而告訴人林裕軒、楊宗展所受傷害亦分別接受緊急手
      術住院治療，被告蕭智遠之行為亦殊不可取，其持刀揮刺
      、戳刺之犯罪手段甚屬暴烈，始終否認主觀犯意並以前詞
      置辯之犯後態度，迄未與被害人高暐程家屬及告訴人等達
      成和解或賠償，暨其國中肄業之教育程度、業商且家境勉
      持之生活狀況（詳警卷筆錄教育程度欄、職業欄及家庭經
      濟狀況欄之記載）等一切情狀，就其所犯各罪分別量處如
      主文所示之刑，並合併定其應執行刑。扣案之折疊刀1支
      ，為被告蕭智遠所有，供其為本件殺人及傷害犯行所使用
      之物，業據被告始終供明在卷，且查無證據證明係屬槍砲
      彈藥刀械管制條例所管制之刀械，尚非違禁物，爰依刑法
      第38條第1項第2款規定，併予宣告沒收之。
四、據上論斷，應依刑事訴訟法第299條第1項前段、第300條，
    刑法第271條第1項、第277條第1項、第47條第1項前段、第
    62條前段、第38條第1項第2款、第51條第5款，刑法施行法
    第1條之1第1項、第2項前段，判決如主文。
本案經檢察官周佩瑩到庭執行職務。
中    華    民    國    99    年    12    月    31    日
                刑事第十庭  審判長法  官  張恩賜
                                  法  官  楊萬益
                                  法  官  廖慧如
以上正本證明與原本無異
如不服本判決應於收受判決後10日內向本院提出上訴書狀，並應
敘述具體理由；其未敘述上訴理由者，應於上訴期間屆滿後20日
內向本院補提理由書（均須按他造當事人之人數附繕本，切勿逕
送上級法院）。
                                  書記官  張宏清
中    華    民    國    99    年    12    月    31    日
附錄本案論罪科刑法條全文：
中華民國刑法第271條第1項
殺人者，處死刑、無期徒刑或10年以上有期徒刑。
中華民國刑法第277條第1項
傷害人之身體或健康者，處3年以下有期徒刑、拘役或1千元以下
罰金。

司法院資訊處製作；財團法人民間司法改革基金會備份。
